【裁判字號】    95,訴,613
【裁判日期】    950905
【裁判案由】    清償代墊款等
【裁判全文】
臺灣士林地方法院民事判決               95年度訴字第613號
原      告  天啟人力仲介有限公司
法定代理人  丁○○
訴訟代理人  邱國旺律師
            林建平律師
被      告  成豐生物科技股份有限公司
            （原勤龍實業股份有限公司）
法定代理人  甲○○
訴訟代理人  乙○○
被      告  丙○○
                        樓
上列當事人間請求清償代墊款等事件，本院於民國95年8 月22日
言詞辯論終結，判決如下：
    主  文
被告成豐生物科技股份有限公司應給付原告新台幣壹佰萬貳仟元
及自民國九十五年五月十七日起至清償日止，按週年利率百分之
五計算之利息。
訴訟費用由被告成豐生物科技股份有限公司負擔。
本判決於原告以新台幣拾肆萬元供擔保後，得假執行。被告成
豐生物科技股份有限公司如為原告供擔保金新台幣壹佰萬貳仟元
或將上開金額提存後，得免為假執行。
    事實及理由
一、本件被告未於最後言詞辯論期日到場，核無民事訴訟法第
    386 條各款所列情形，依原告之聲請，由其一造辯論而為判
    決。
二、被告成豐生物科技股份有限公司（下稱成豐公司）原名勤龍
    實業股份有限公司，於民國95年7 月20日變更名稱為成豐公
    司，有公司登記資料二份在卷為憑，該二公司僅名稱有異，
    法人格仍屬同一，是僅屬被告之更名，不涉當事人之變更，
    合先敘明。
三、本件原告起訴主張：原告係以海外勞工仲介、引進等就業服
    務為主要業務，被告成豐公司係以紡織品染整加工、買賣等
    為業務，被告丙○○係成豐公司僱用之管理部經理，負責被
    告成豐公司之外勞業務。民國92年10月間被告成豐公司由被
    告丙○○代理與原告簽訂契約書，將聘僱海外勞工事務委任
    原告辦理，原告並依約為被告成豐公司引進泰籍勞工從事生
    產工作。嗣93年7 月下旬被告丙○○向原告稱其公司有外勞
    期滿將出境，依法提撥之外勞儲蓄金被老闆娘挪用，請原告
    先墊付該筆款項，日後被告成豐公司將按月攤還，原告為恐
    外勞配額被撤銷，遂同意墊付外勞儲蓄金，而於93年8 月2
    日交付被告丙○○新台幣（下同）48萬9 千元。93年8 月16
    日被告丙○○再向原告公司稱急需外勞儲蓄金供外勞出境之
    用，請原告再墊付款項，經原告要求後，被告丙○○提出被
    告成豐公司出具之承諾書及還款計劃書予原告，原告遂於93
    年8 月19日於被告成豐公司交付256,000 元予被告丙○○。
    93年8 月25日被告丙○○再以相同事由請求原告墊款，原告
    於93年8 月27日再次交付257,000 元予被告丙○○，共計原
    告為被告成豐公司墊付外勞儲蓄金共1,002,000 元。嗣原告
    屢次請被告成豐公司依約還款，嗣始經被告成豐公司告知係
    被告丙○○挪用公司儲蓄金。被告丙○○既代理被告成豐公
    司委任原告代為處理外勞儲蓄金事宜，依民法第546 條第1
    項或民法第478 條之規定（選擇合併），被告成豐公司自有
    償還原告代付款項之義務，縱被告丙○○未獲被告成豐公司
    之授權，然被告丙○○出具被告成豐公司印章，以成豐公司
    代理人名義請原告墊款，亦構成表見代理，而應負授權人責
    任。如原告與被告成豐公司就代墊款項未成立契約關係，而
    係被告丙○○個人行為，依民法第184 條、第188 條之規定
    ，被告亦因負連帶賠償責任等情。並先位聲明：(一)被告成豐
    公司應給付原告1,002,000 元，及自起訴狀繕本送達翌日起
    至清償日止，按週年利率5%計算之利息；(二)願供擔保請准宣
    告假執行。另備位聲明：(一)被告應連帶給付原告1,002,000
    元，及自起訴狀繕本送達翌日起至清償日止，按週年利率5%
    計算之利息；(二)願供擔保請准宣告假執行。
四、被告成豐公司則以：被告丙○○冒用公司名義請求原告代為
    墊付外勞儲蓄金，原告為求取得訴外人仲泰祥公司業已申請
    核准之外勞引進權利，向被告丙○○期約，並交付丙○○所
    需之外勞儲蓄金，自始即與被告丙○○相互勾結而共同違背
    就業服務法，以取得外勞引進權，其與被告丙○○間所訂之
    契約自不得拘束被告成豐公司。又被告丙○○之詐騙行為非
    屬職務上之行為，被告成豐公司自無就丙○○非職務上之行
    為負連帶賠償責任之理。並聲明：(一)原告之訴及假執行之聲
    請均駁回；(二)如受不利判決，願供擔保請准宣告免假執行。
    被告丙○○則未到場，亦未提出書狀為任何聲明或陳述。
五、兩造所不爭執之事項
  (一)被告丙○○曾擔任被告成豐公司管理部經理，於93年12月間
    無故離職。
  (二)兩造有簽訂原證三聘僱海外勞工事務委契約書。
六、本件爭點：(一)原告是否於93年8 月2 日交付489,000 元予被
    告丙○○，93年8 月19日交付256,000 元予被告丙○○，93
    年8 月27日交付257,000 元予被告丙○○。(二)原告交付上開
    款項，是否係被告成豐公司授權被告丙○○向原告借款？或
    基於委任契約請求原告代墊款？(三)如被告成豐公司未授權被
    告丙○○向原告借款或請其代墊款，被告丙○○所為是否成
    立表見代理？(四)如果兩造無契約關係，丙○○所為是否構成
    侵權行為？被告成豐公司是否應負民法第188 條之連帶賠償
    責任？茲析述如下：
  (一)原告是否於93年8 月2 日交付489,000 元予被告丙○○，93
    年8 月19日交付256,000 元予被告丙○○，93年8 月27 日
    交付257,000 元予被告丙○○？
    經查：原告主張於93年8 月2 日交付489,000 元予被告丙○
    ○，93年8 月19日交付256,000 元予被告丙○○，93年8 月
    27日交付257,000 元予被告丙○○之事實，業據提出承諾書
    二份及被告丙○○簽發面額共計1,002,000 元之本票五紙在
    卷為憑，並經證人即原告公司前任會計陳永堅證稱：「因原
    告公司與被告公司業務往來均由丙○○出面洽商，在93年7
    月丙○○到原告公司稱因被告公司挪用外勞儲蓄款，外勞出
    境公司無錢補墊為由，以公司名義向原告公司借款。因被告
    公司委由原告管理12名外勞，先前即有耳聞被告公司挪用外
    勞儲蓄款，公司有向外勞私下求證經證實，因會影響外勞配
    額取得，原告公司業績會受影響，所以未再向被告公司求證
    ，並同意借款，我在公司親自交付現金489,000 元予丙○○
    ‧‧‧」、「第2 次丙○○以相同理由借款，並稱很緊急，
    我將現金256,000 元交付公司業務經理范秋燕，由其轉交丙
    ○○。」、「第3 次丙○○也是以相同理由，借款257,000
    元，我在公司以現金交付。」、「三筆借款均有請丙○○以
    公司名義出具還款計劃書，本要求被告公司開票。但因被告
    公司財務狀況不佳，遂要求丙○○再開立本票為擔保。」等
    語（見本院95年8 月3 日言詞辯論筆錄）相符，是原告此部
    分主張自堪憑信。
  (二)原告交付上開款項，是否係被告成豐公司授權被告丙○○向
    原告借款？或基於委任契約請求原告代墊款？
    經查：
    (1)觀諸上開承諾書及證人陳永堅之證言，被告丙○○係以被
      告成豐公司名義請原告代墊上開款項，然被告成豐公司否
      認有授權丙○○，原告就此部分既未能舉證以實其說，自
      難認係被告成豐公司授權被告丙○○所為。
    (2)原告與被告成豐公司於92年10間訂有契約，由被告成豐公
      司委由原告代為申請聘僱泰籍海外勞工，有契約書一份在
      卷為憑，且為兩造所不爭執之事實，經核該契約書，原告
      並無於外籍勞工出境時代被告成豐公司墊付外勞儲蓄金之
      義務，是原告所交付被告丙○○之前揭款項，當係基於消
      費借貸之法律關係，而非委任契約。
    (3)綜上所述，被告丙○○係未經被告成豐公司授權，即擅以
      被告成豐公司名義向原告借款，共計借得1,002,000元。
  (三)如被告成豐公司未授權被告丙○○向原告借款或請其代墊款
    ，被告丙○○所為是否成立表見代理？
    按由自己之行為表示以代理權授與他人，或知他人表示為其
    代理人而不為反對之表示者，對於第三人應負授權人之責任
    ，民法第169 條前段定有明文。經查：被告丙○○係未經被
    告成豐公司授權，即擅以被告成豐公司名義向原告借款，共
    計借得1,002,000 元，已如前述，而被告丙○○以被告成豐
    公司名義向原告借款之際，任職被告成豐公司之管理部經理
    ，既為兩造所不爭執之事實，而其前又代理被告成豐公司與
    原告訂立引進外籍勞工之契約，亦如前述，則其以被告成豐
    公司代理人自居，並出示成豐公司印章，甚至出示成豐公司
    之法定代理人印章向原告借款，自構成表見代理，揆諸上開
    規定，被告成豐公司就上開三筆借款自應負授權人之責任。
  (四)如果兩造無契約關係，丙○○所為是否構成侵權行為？被告
    成豐公司是否應負民法第188 條之連帶賠償責任？
    被告成豐公司與原告間既成立消費借貸關係已如前述，則本
    項爭點自無庸予以論述。
七、次按借用人應於約定期限內，返還與借用物種類、品質、數
    量相同之物，民法第478 條前段定有明文。被告丙○○未經
    被告成豐公司授權，以被告成豐公司名義向原告借款共計1,
    002,000 元，所為構成表見代理，被告成豐公司應負授權人
    責任，已如前述，而被告丙○○就上開借款，與原告約定有
    清償期，最末清償期為94年2 月24日，有承諾書在卷為憑，
    是原告自得依消費借貸之法律關係請求被告成豐公司如數清
    償。從而，原告訴請被告成豐公司給付1,002,000 元，及自
    起訴狀繕本送達翌日即95年5 月17日起至清償日止，按週年
    利率5%計算之利息，為有理由，應予准許。又原告先位請求
    依消費借貸法律關係請求被告成豐公司返還借款既有理由，
    則就其依選擇合併主張之民法第546 條第1 項請求權，本院
    自毋庸為准駁之表示，附此敘明。
八、原告先位請求既有理由，就其備位另依民法第184 條、第
    188 條規定之請求即毋庸予以審酌，併此敘明。
九、本件事實已臻明確，兩造其餘攻擊防禦方法及證據經予審酌
    ，於訴訟判決結果不生影響，爰不再逐一論述。
十、兩造陳明願供擔保請為宣告假執行或免為假執行，經核均與
    規定相符，爰分別酌定相當之擔保金額予以宣告。
十一、據上論結，本件原告之訴為有理由，依民事訴訟法第385
      條第1 項前段、第78條、第390 條第2 項、第392 條第2
      項，判決如主文。
中    華    民    國    95    年    9     月    5     日
                  民事第二庭  法  官  方彬彬
以上正本證明與原本無異。
如對本判決上訴須於判決送達後20日內向本院提出上訴狀。
中    華    民    國    95    年    9     月    8     日
                              書記官  王玉雙


司法院資訊處製作；財團法人民間司法改革基金會備份。
